【裁判字號】    90,台上,2014
【裁判日期】    901109
【裁判案由】    損害賠償
【裁判全文】
最高法院民事判決                                九十年度台上字第二○一四號
    上  訴  人  瑞慶興業有限公司
    法定代理人  蕭家慶
    被 上訴 人  互助營造股份有限公司
    法定代理人  林清波
    訴訟代理人  劉宗欣律師
                傅祖聲律師
                徐頌雅律師
    被 上訴 人  福星育樂開發股份有限公司
    法定代理人  游祺祥
    被 上訴 人  王聖文即甲○.
右當事人間請求損害賠償事件，上訴人對於中華民國八十八年十二月十四日台灣高等
法院第二審判決（八十八年度重上字第三三六號），提起上訴，本院判決如左：
    主  文
上訴駁回。
第三審訴訟費用由上訴人負擔。
    理  由
本件上訴人主張：被上訴人互助營造股份有限公司（下稱互助公司）將其向被上訴人
福星育樂開發股份有限公司（下稱福星公司）所承攬之住宅給排水工程轉由伊承攬，
被上訴人王聖文（即甲○○）則為互助公司派在工地之主任。上開工程連同追加部分
，伊已依約完工，且於受互助公司經理廖年毓委託之訴外人郭明欽攜來之用水設備內
線工程竣工報驗單（下稱報驗單）上蓋章，俾向台灣省自來水公司第十二區管理處（
下稱台灣省水公司）辦理竣工後之用水檢驗，郭明欽並表示廖年毓應允互助公司最遲
於民國八十五年九月二十五日前核付追加工程款新台幣（下同）七百餘萬元予伊。惟
其中部分與設計圖式等不符，須伊在報驗單上補正蓋章，詎互助公司及福星公司竟授
意王聖文偽刻伊公司及負責人印章，加蓋於報驗單上，因而獲准接水，以致互助公司
得以拒付已承諾給付之追加工程款七百二十八萬八千一百二十三元及工程保留款四百
四十一萬零九百十元，伊向銀行之貸款並因此工程款未能及時入帳予以償還，造成貸
款保證人二人因財產被查封而各受有財產不能出售及名譽精神上損失二十五萬元，且
伊亦因營運停頓每月損失二十萬元，一年為二百四十萬元，以及商譽受損之精神上損
失五十萬元，合計伊損失一千五百零九萬九千零三十三元等情，爰依民法第一八五條
、一八八條及一八九條但書之規定，求為命被上訴人如數連帶給付並加付法定遲延利
息之判決。
被上訴人則以：被上訴人王聖文所涉偽造文書案件尚未確定，且被上訴人互助公司及
福星公司亦均不知王聖文刻用上訴人印章之事，該二公司之法定代理人涉嫌偽造文書
並已經檢察官不起訴處分確定。況王聖文刻用上訴人印章於報驗單上，對於上訴人之
工程款請求權（實則上訴人已無工程款債權）不生影響，亦無損害之可言。至於其他
損害，則無相當因果關係。又互助公司選用王聖文為工地主任，以及在監督上，並無
何疏失，自不應負僱用人之責任等語，資為抗辯。
原審審理結果，以：被上訴人王聖文擅刻上訴人公司及負責人之印章，加蓋於報驗單
上並提出於台灣省水公司申請檢驗及接水補正之事實，為王聖文所自認，雖王聖文否
認其偽造，但王聖文如確係善意代刻印章，理應於使用後將印章交付上訴人，乃竟予
銷燬，足見其當時應有偽造之故意。惟上訴人已於報驗單上蓋章，以向台灣省水公司
申請接水，嗣為補正更改設計圖，應無上訴人所謂「擅改」設計圖之可言。而蓋章於
報驗單為上訴人承攬系爭工程必須履行之義務，且於履行後，因補正須在報驗單上補
蓋章，亦不應拒絕，甚至如不及時補正送件，將影響交屋，上訴人並應負遲延之責。
況上訴人補蓋章以完成其承攬之工程，與被上訴人互助公司給付工程款間，並無對待
給付之關係，上訴人亦不得以互助公司尚欠其工程款拒絕補蓋章。又上訴人於原審受
命法官行準備程序中，並表示互助公司不付工程款，其亦會蓋章，是於報驗單上補蓋
章對兩造均有利益，上訴人不應也不會拒絕，自無上訴人所指致其領不到工程款之損
害。復上訴人主張系爭工程款於八十三年地下室連續壁施作開始時，即應繼續給付，
惟互助公司故意拖延不願依約按期給付等語，足認互助公司早自八十三年起已不依約
付款，亦即該公司不付工程款與王聖文於八十五年十月間偽造文書無涉。況上訴人對
於互助公司之工程款請求權，亦未因此而消滅。準此，王聖文之偽造文書，與上訴人
未能領取系爭工程款間，並無相當因果關係存在，亦未使上訴人發生一千一百餘萬元
之工程款損害。上訴人既未因王聖文偽造文書而領不到系爭工程款或使該工程款之請
求權消滅，且互助公司經理廖年毓承諾於八十五年九月二十五日前給付之追加工程款
，係直接給付予訴外人郭明欽，即上訴人無從以該款償還銀行貸款，則其他三百四十
萬元之損害與王聖文之偽造文書亦無相當因果關係。況上訴人向銀行貸款之保證人損
害，亦無由上訴人請求之依據。如前所述，王聖文之偽造文書並未使上訴人受有系爭
損害，互助公司就此部分自無民法第一八八條所定之僱用人連帶賠償責任。且上訴人
主張互助公司及被上訴人福星公司有共同侵權行為，不僅為該二公司所否認，上訴人
亦未能舉證證明，並有該二公司負責人林清波、游祺祥涉嫌偽造文書獲不起訴處分之
處分書可供參酌。至於互助公司事後縱表示願以二百萬元與上訴人和解，則係對王聖
文偽造文書之行為表示歉意而已。再者，本件並無民法第一百八十九條但書規定之適
用，上訴人依該但書規定為請求，不無誤會，且其聲請傳訊廖年毓，亦無從通知到場
作證。從而，上訴人請求被上訴人連帶給付一千五百零九萬九千零三十三元及其法定
遲延利息，非屬正當，不應准許，為其心證之所由得。因而維持第一審所為上訴人敗
訴判決，駁回其上訴，經核於法並無違誤。查王聖文有偽造文書之侵權行為，固為原
審確定之事實，然亦認定該侵權行為不致發生工程款之損害或與系爭損害無相當因果
關係，是原審就王聖文部分由上訴人一造辯論而為其不利之判決，自難謂有何違誤。
又上訴人係於王聖文被訴偽造文書之刑事訴訟程序中提起附帶民事訴訟，請求被上訴
人連帶賠償系爭損害，而該刑事訴訟被訴之犯罪事實並不及於設計圖，且其請求亦因
王聖文之偽造文書行為不致發生工程款之損害或與系爭損害無相當因果關係，而為無
理由，則上訴人指摘原審認定王聖文未擅改設計圖有誤，即令屬實，以及廖年毓縱到
場為上訴人有利之證述，亦均與判決結果不生影響。至其餘上訴論旨，則係就原審取
捨證據、認定事實之職權行使，指摘其為不當。因此，上訴人提起本件上訴，聲明廢
棄原判決，非有理由。
據上論結，本件上訴為無理由。依民事訴訟法第四百八十一條、第四百四十九條第一
項、第七十八條，判決如主文。
中      華      民      國     九十     年     十一     月      九      日
                              最高法院民事第一庭
                                  審判長法官  李  錦  豐
                                        法官  楊  鼎  章
                                        法官  吳  麗  女
                                        法官  謝  正  勝
                                        法官  陳  碧  玉
      右正本證明與原本無異
                                              書  記  官
中      華      民      國     九十     年     十一     月     三十     日


司法院資訊處製作；財團法人民間司法改革基金會備份。
